【裁判字號】    92,上易,2366
【裁判日期】    920924
【裁判案由】    侵占
【裁判全文】
臺灣高等法院刑事判決                          九十二年度上易字第二三六六號
    上  訴  人  臺灣板橋地方法院檢察署檢察官
    被      告  戊○○
右上訴人因被告侵占案件，不服臺灣板橋地方法院九十二年度易字第八九六號，中華
民國九十二年七月十四日第一審判決（起訴案號：臺灣板橋地方法院檢察署九十一年
度偵續字第一八一號），提起上訴，本院判決如左：
    主  文
上訴駁回。
戊○○緩刑年。
    事  實
一、戊○○（原名郭秋芬）於民國（下同）八十九年十月間，居間介紹案外人丙○○○以新臺幣（下同）二百零九萬六千九百二十元之價金，向其女友丁○○（原名
    徐貴玲）買受坐落彰化縣伸港鄉○○段六八四號土地（下簡稱本案土地），詎戊○○受丁○○委託，於八十九年十一月九日會同丙○○○及另名仲介者乙○○在
    上開土地進行鑑界，並旋代向買受人丙○○○收取尾款七十九萬六千九百元後，
    竟意圖為自己不法之所有，未將該尾款交付丁○○，而在不詳處所，以變易持有
    為所有之意，將之侵占入己，並花用殆盡，迄至八十九年十二月間始為丁○○發
    現上情而訴請偵查。
二、案經丁○○訴由臺灣板橋地方法院檢察署檢察官偵查起訴。
    理  由
一、被告戊○○坦承前開事實（本院九十二年九月八日筆錄），其於原審雖曾辯稱略
    以：「於八十九年七月十五日向甲○○借款買車，經告訴人同意將所收尾款中之
    三十萬元返還甲○○，另四十餘萬元，與告訴人分手時，同意給付告訴人一百萬
    元，而一百萬元即包括該四十餘萬元」云云（原審卷一第十三頁、原審卷二第二
    十五頁）。另其原審辯護意旨雖略以：「被告於八十九年七月二十日左右欲購買
    自小客車時，曾向案外人甲○○借款三十萬元，當時被告與告訴人形同夫妻，乃
    理所當然地將此筆款項交由告訴人保管，並言明此款項為購車之用，但事後因故
    未能購車，嗣於同年八、九月間，被告欲向告訴人索回此筆三十萬元之款項償還
    甲○○時，告訴人告以此筆款項已被她挪為購買股票之用，無法歸還，是以當被
    告於受領本案土地買賣尾款並將返還告訴人時，即主張應從尾款七十九餘萬元中
    扣除先前遭告訴人挪用之三十萬元，僅能返還四十九餘萬元予告訴人，但因告訴
    人不能接受僅能返還四十九餘萬元之事，於是便向被告提議由被告連同應返還四
    十九餘萬元之系爭款在內，共給付一百五十萬元予告訴人，即可將實由被告出資
    購買並一向由被告居住之台北縣土城市○○路○段八十七巷七號五樓之房地（下
    簡稱土城學府路房地）過戶登記予被告名下，然被告未予同意，嗣經討價還價，
    告訴人同意被告連同原應返還之本案土地尾款四十九餘萬元在內一共給付告訴人
    一百萬元作為結算彼此間之債權債務關係」云云。
二、經查：
(一)、右揭告訴人所有本案土地，於八十九年十月間經由被告戊○○居間介紹出賣予案
    外人丙○○○，被告於八十九年十一月九日會同丙○○○及另名仲介者乙○○進
    行鑑界，並於同日代為收受買受人丙○○○所給付之尾款七十九萬六千九百元，
    惟被告並未將該收受之尾款交付告訴人，而係將該筆款項或返還案外人甲○○之
    借款，或用以支應被告購買另筆房地之費用等事實，業據被告戊○○坦承不諱（
    第四六六號偵卷第十五頁反面至十七頁、第一八一號偵卷第十一、二七頁、原審
    卷二第二五頁），核與告訴人丁○○指訴（第四六六號偵卷第二七頁反面至二八
    頁、第一八一號偵卷第二七頁、原審卷二第二六至二七頁）情節相符，並據證人
    丙○○○、乙○○於偵查證述明確（第四六六號偵卷第十七頁、第十八頁），並
    有本案土地不動產買賣契約書、八十九年十一月九日收據影本附卷可據（第四六
    六號偵查卷第六至八頁）。
(二)、依證人丙○○○於偵查證稱：「訂約時對丁○○說土地鑑界時，她要到場，但她
    說土地之事由戊○○處理，所以鑑界當天只有戊○○到，尾款是由周太太（即乙○○）當面交給戊○○」等語，及證人乙○○證稱：「訂約時，要丁○○留電話
    ，但她沒有留，不知要如何聯絡她，而契約上說鑑界完成要付尾款，其問戊○○
    有無問徐小姐的意思，他說已向丁○○說好，丁○○要他收尾款，所以其就把尾
    款交給他」等情以觀（第四六六號偵查卷第十七頁反面、第十八頁），足見告訴
    人丁○○確將本案土地之買賣事宜，委由被告處理，而被告於土地鑑界時收受尾
    款應係經告訴人之授權，否則告訴人焉有未留聯絡電話予買受人，甚至未關心土
    地鑑界時間以便屆時到場。
(三)、告訴人否認未委託被告處理本案土地之買賣及代收受前開尾款乙節，固非有據，
    然告訴人並未同意被告將所收受之前開尾款挪為他用，既迭經告訴人指訴明確，
    且被告就經告訴人同意之辯解亦非可採，則被告於代告訴人收受尾款後，未經告
    訴人同意即將之挪為己用，其有不法所有之意圖，以變易持有為所有之意，將之
    侵占入己，仍無置疑。
(四)、至於被告所述之向案外人甲○○借款三十萬元，該債權債務關係存於被告與案外
    人甲○○間，與告訴人無涉，被告稱以所收尾款中三十萬元返還甲○○，係經告
    訴人同意云云，除據告訴人否認外，依被告之原審辯護意旨所稱：「但因告訴人
    不能接受僅能返還四十九餘萬元之事」云云，益證告訴人並未同意以該尾款作為
    清償被告向甲○○所借款項之用，故無論被告向甲○○所借之三十萬元，是否確
    交告訴人保管，及告訴人是否將之挪為他用，均與被告未經告訴人同意，而擅將
    代告訴人收取之尾款挪為清償本身債務無關，此自無從資為被告有利之認定。
(五)、被告雖稱：「與告訴人約定，由告訴人將土城學府路房地過戶登記予被告名下，
    被告則給付告訴人一百萬元，而此一百萬元係包含前開土地尾款中之四十九餘萬
    元」云云，然此為告訴人否認，且依據被告所提出八十九年十一月十六日就土城
    學府路房地所訂立之不動產買賣契約書，其上記載：「買賣總價款：二百零五萬
    元，第二次付款：甲方（指被告）應於過戶完成後一個月內，將乙方（即告訴人
    之父徐慶同）於土地銀行雙和分行之房貸清償，並支付一百萬元正予乙方」等約
    定條款（第四六六號偵查卷第八二頁反面），並互核證人即辦理土城學府路房地
    買賣事宜之代書陳永耀於原審法院證述：「是被告與告訴人二人一起來說要辦理
    過戶，其不清楚辦理過戶的詳細原因，只聽他們提到好像是辦理土地買賣的款項
    糾紛，其看過權狀後，因所有人是徐慶同，其要求徐慶同一定要親自到場簽名，
    是要辦理過戶給戊○○，總價金二百零五萬元，原先已有抵押權一百零三萬多元
    ，第一順位是土銀雙和分行，後其向台北國際商銀海山分行貸款二百萬元，還剩
    九十六多萬元，後是以現金交給丁○○及徐慶同，目的是要將房屋尾款交給所有
    權人，其沒有印象是作為被告與告訴人分手的費用」等情（原審卷一第二八頁）
    ，足徵被告所謂之一百萬元，係其給付告訴人辦理土城學府路房地移轉登記之款
    項，要與其前所代收之土地尾款毫無相干。況侵占罪為即成犯，於持有人將持有
    他人之物變易為所有之意思時，即行成立（六七年度台上字第二六六號判例），
    縱該一百萬元含被告所代收未交付告訴人之土地尾款，亦屬被告如何於事後償還
    告訴人，亦難卸其前已成立之侵占罪責。
(六)、綜上，本件事證明確，被告所辯各節，顯係事後卸責之詞，均非可取，被告犯行
    洵堪認定。
三、論罪科刑部分：
(一)、核被告戊○○所為，係犯刑法第三百三十五條第一項之普通侵占罪。被告於本案
    犯罪行為後，刑法第四十一條已於九十年一月十日修正，並於同年月十二日生效
    ，依該條第一項之規定：「犯最重本刑為五年以下有期徒刑以下之刑之罪，而受
    六個月以下有期徒刑或拘役之宣告，因身體、教育、職業、家庭之關係或其他正
    當理由，執行顯有困難者，得以一元以上三元以下折算一日（現已提高一百倍）
    ，易科罰金。但確因不執行所宣告之刑，難收矯正之效，或難以維持法秩序者，
    不在此限」，比較新舊法，以新法有利被告，依刑法第二條第一項前段規定，應
    適用新法即修正後刑法第四十一條第一項之規定，就前所量處之刑諭知易科罰金
    之折算標準。
(二)、原審認被告罪證明確並適用刑事訴訟法第二百九十九條第一項前段，刑法第三百
    三十五條第一項、第二條第一項前段、第四十一條第一項，罰金罰鍰提高標準條
    例第一條前段、第二條之規定，審酌被告因一已之貪念，致罹刑章，其犯罪之動
    機、目的、手段、所生損害及犯罪後迄未能賠償告訴人之損失等一切情狀，量處
    有期徒刑肆月，並諭知如易科罰金，以佰元折算壹日。經核原判決認事用法並
    無不合，量刑之諭知亦屬妥適，上訴人即檢察官循告訴人之請上訴意旨略以：「
    、依當時訂定買賣立契約書時有一式三份，買方一份、賣方一份、代書一份留
    存，而於契約書上明確立有上訴人之聯絡地址，無法電話聯絡，可由書面通知上
    訴人土地鑑界事宜，如何辯稱不知如何聯絡上訴人，以此為由沒有通知上訴人鑑
    界一事，而被上訴人鑑界當時有到場，顯見代書有通知被上訴人，然而被上訴人
    竟未轉告上訴人，也足以證明代書並無與上訴人聯絡上，居間傳話人只有被上訴
    人，依上述疑點被上訴人所言皆有疑義，不足採信。、依上述上訴人並無收到
    代書任何通知土地鑑界的日期，被上訴人以偽造之事說明上訴人委任被上訴人處
    理土地買賣事宜與授權，足見被上訴人有不法意圖要侵占此筆土地尾款，且被上
    訴人並無任何上訴人簽立之委託書交付，口說無憑。、代書及仲介人（即見證
    人乙○○）既已接受上訴人之委任處理土地仲介事宜，並收取委任金，理應對當
    事人委託之事負責，而不是聽取被上訴人片面說詞，又未與委託之人查證屬實而
    怠忽職守，使被上訴人冒用上訴人委任之名義收取尾款。、據上所述，被告開
    庭所言，有諸多不實，例如代書並無與告訴人有直接的連繫，皆透過居間傳話之
    人所轉述，其轉述內容有待查證是否屬實，委託授權更是口說無憑，未經告訴人
    同意以偽造事實收取買賣土地之尾款，甚至花用殆盡，企圖用謊言矇騙，以上均
    顯示被上訴人根本毫無悔意，原審判處被告四個月有期徒刑並得易科罰金，其處
    分實為過輕，令上訴人難以甘服，」等語，認為被告辯稱不知如何聯絡告訴人，
    未交付簽立委託書等，開庭所陳不實在，並主張代書及仲介人怠忽職守，量刑過
    輕等情，然本件業已敘明理由不採被告辯解並認定被告犯行，而代書及仲介人是
    否怠忽職守與本案無涉，至於量刑輕重，係屬事實審法院得依職權自由裁量之事
    項，苟已斟酌刑法第五十七條各款所列情狀而未逾越法定刑度，不得遽指為違法
    （七十二年度台上字第六六九六號判例）。況被告事後與告訴人成立和解，有被
    告所提之和解書在卷可查，則告訴人以量刑過輕為詞，要求檢察官上訴，顯與其
    事後與被告和解之本旨相違，且原審判決載明斟酌刑法第五十七條各款之量刑理
    由，而未逾越法定刑度，是依據前開判例意旨所示，亦不得遽指為違法，綜上，
    上訴意旨以前詞指摘原判決不當，為無理由，應予駁回。
(三)、末查，被告前未曾受有期徒刑以上刑之宣告，此有臺灣高等法院被告全國前案紀
    錄表在卷可查，其因一時失慮致有上開犯行，惟經此刑之宣告後當知所惕勉自勵
    信無再犯之虞，且其業已與告訴人成立和解，賠償告訴人五十萬元，有和解書在
    卷可查，並據告訴人陳明，足認本件之宣告刑以暫不執行為適當，爰併予宣告緩
    刑年以鼓勵向上，並期自新。
據上論斷，應依刑事訴訟法第三百六十八條、刑法第七十四條第一款，判決如主文。
本案經檢察官王安明到庭執行職務。
中      華      民      國    九十二    年      九      月    二十四    日
                              臺灣高等法院刑事第七庭
                                  審判長法  官 吳 啟 民
                                        法  官 林 瑞 斌
                                        法  官 施 俊 堯
右正本證明與原本無異。
不得上訴。
                                        書記官 陳 彥 蕖
中      華      民      國    九十二    年      九      月    二十四    日
附錄：本案論罪科刑法條全文
刑法第三百三十五條第一項
意圖為自己或第三人不法之所有，而侵占自己持有他人之物者，處五年以下有期徒刑
、拘役或科或併科一千元以下罰金。


司法院資訊處製作；財團法人民間司法改革基金會備份。
